最高法院刑事判決　　　　　　　　　　　　　　　九十三年度台上字第一八八五號
　　上　訴　人　台灣高等法院台南分院檢察署檢察官
　　被　　　告　甲○○
右上訴人因被告偽造文書案件，不服台灣高等法院台南分院中華民國九十年八月二十
三日第二審判決（九十年度上訴字第九五二號，起訴案號：台灣台南地方法院檢察署
八十九年度偵字第一三三四九號），提起上訴，本院判決如左：
    主  文
原判決撤銷，發回台灣高等法院台南分院。
    理  由
本件原判決認定被告甲○○與陳瓊馨原係男女朋友關係。被告為對陳瓊馨示好，於民
國八十五年十月間提供新台幣（下同）三百萬元向陳玉能買受總價金四百二十萬元之
台南市○區○○段第九四一、五一五、九一二、五一五之五號土地及其上建築物即同
市○○路六六一巷八號五樓之二房屋一間，贈與陳瓊馨，八十六年一月二十九日辦理
所有權人變更登記為陳瓊馨，不足部分向亞洲信託投資股份有限公司（下稱亞洲信託
公司）貸款支付，並設定抵押權予亞洲信託公司。詎被告唯恐日後二人分手，將人財
兩失，竟於同年二月三日利用不知情之某不詳姓名成年人，偽造陳瓊馨為債務人，甲
○○及其子黃國峻為權利人之土地登記申請書暨土地建築改良物抵押權設定契約書各
一份，盜蓋陳瓊馨前交被告保管之印章於該二文書上，且於債務人欄上偽造陳瓊馨署
押，於同年月十四日持向台南市東南地政事務所辦理第二順位抵押權設定登記，使該
所地政人員將此不實事項登載於土地登記簿上，足生損害於陳瓊馨與土地登記機關之
管理正確性及公信力。嗣被告之抵押權設定登記，經陳瓊馨要求而予塗銷等情。因而
撤銷第一審之科刑判決，改判依牽連犯關係從一重仍論處被告行使偽造私文書，足以
生損害於他人罪刑。固非無見。
惟查：(一)、科刑之判決書其宣示之主文，與所載之事實及理由必須互相適合，事實欄
所記載之事實及理由欄記載所憑之證據與認定之理由，前後亦須相一致，否則即有判
決理由矛盾之違法。原判決理由說明第一審判決有可議之處，應予撤銷改判，主文卻
未諭知將原判決撤銷，即逕行為論處罪刑之諭知，已有判決理由矛盾之違法。且依原
判決事實欄之記載，被告持偽造之私文書至地政機關辦理抵押權設定登記，足生損害
於陳瓊馨與土地登記機關對不動產管理之正確性及公信力，則除足生損害於他人外，
其主文應併諭知足生損害於「公眾」，原判決漏未諭知，亦非允適。(二)、所謂署押，
即簽名、畫押或簽押，指於紙張或物體上簽署姓名或其他足以代表姓名意義之符號，
其作用在表示其承認所簽署文書之效力，實質上與印文作用之效力無異者而言。至在
土地登記申請書及土地建築改良物抵押權設定契約書義務人或債務人欄上填寫義務人
或債務人姓名，僅在識別係由何人提供該不動產為擔保，或何人係該不動產所擔保債
權之債務人而已，並非表示義務人或債務人簽名之意思，此觀之該文書下面尚有「簽
章」欄，蓋有債務人兼義務人陳瓊馨、權利人甲○○、黃國峻之印文即明。原審竟認
係偽造陳瓊馨署押，依刑法第二百十九條諭知沒收，自屬於法有違。(三)、審理事實之
法院，對於被告有利及不利之證據，應一律注意，詳為調查，並綜合全案證據資料，
本於經驗法則及論理法則定其取捨，並將取捨證據及得心證之理由於判決內詳為說明
。如事實尚非明確，基於公平正義之維護，而有應調查之證據未予調查，即予判決者
，則有應於審判期日調查之證據未予調查之違法。卷附由被告於八十九年九月十四日
書立之切結書上，記載被告自承夥同該不動產之仲介人陳國雄代書、林政民及鄭博文
，早於八十五年十月間即商議利用陳瓊馨不知情之情況下，欺瞞陳瓊馨，在辦理所有
權移轉登記時作抵押權之假設定等字樣（原審卷第五十三頁），該文書內容是否與事
實相符？何以與原判決認定之事實有其差異？因與被告何時萌生犯意及有無共犯至有
關係，自應澈查釐清，以發現真實。原審未予調查審酌，遽認被告係於八十六年二月
三日利用不知情且不詳姓名之人犯罪，為間接正犯，有應於審判期日調查之證據未予
調查之違法。以上，或係檢察官上訴意旨所指摘，或為本院得依職權調查之事項，應
認原判決有撤銷發回更審之原因。
據上論結，應依刑事訴訟法第三百九十七條、第四百零一條，判決如主文。
中　　　華　　　民　　　國　　九十三　　年　　　四　　　月　　 十五 　　日
                              最高法院刑事第十一庭
                                  審判長法官  張　淳　淙
                                        法官  蘇　振　堂
                                        法官  張　春　福
                                        法官  呂　丹　玉
                                        法官  賴　忠　星
      右正本證明與原本無異
                                              書  記  官
中　　　華　　　民　　　國　　九十三　　年　　　四　　　月　　二十二　　日
                                                                       ：
